臺灣高等法院民事判決　　　　　　　　 94年度上易字第435號
上　訴　人　甲○○
　　　　　　　　　　　　136號
訴訟代理人　王年柿律師
被 上 訴人　乙○○
　　　　　　　　　　　　118巷11號
訴訟代理人　吳武川律師
上列當事人間請求拆屋還地事件，上訴人對於中華民國94年4月6
日臺灣桃園地方法院93年度訴字第1553號第一審判決提起上訴，
本院於94年9月20日言詞辯論終結，判決如下：
    主  文
上訴駁回。
第二審訴訟費用由上訴人負擔。
    事實及理由
一、本件被上訴人起訴主張：坐落於桃園縣大溪鎮○○段○○街
    小段第213號土地 (下稱系爭土地)為兩造與其他共有人所共
    有，而上訴人未經被上訴人及其他共有人同意，無權占有系
    爭土地如原判決附圖所示編號Ａ、Ｂ部分，並於其上搭蓋建
    物供住宅及營業用，爰依民法第821條、第767條規定，請求
    上訴人將上開地上物拆除，並返還系爭占有土地與被上訴人
    及其他全體共有人等語。並於本院聲明：上訴駁回。
二、上訴人則以：上訴人所有如原判決附圖所示編號Ａ、Ｂ部分
    之地上物，係因上訴人沿襲祖先流傳之舊有土角屋不堪使用
    ，而於61年間將該土角屋拆除後改建，在改建前，上訴人曾
    口頭向叔父輩及堂兄弟等申明，大都默認而未表示意見，使
    用迄今30餘年，且亦未逾越上訴人應有部分換算之面積。再
    者，系爭土地自原始所有人沈蘭之繼承人沈火爐等4人依法
    繼承後，即為分別管理使用之約定，並由各自派下子孫依該
    約定繼承使用至今，上訴人占有使用者，既係當初分管契約
    約定之部分，則參諸最高法院48年台上字第1065號判例意旨
    ，被上訴人仍應受分管契約之約束等語資為抗辯。於本院上
    訴後再補充主張，依原共有人設籍資料，可以確定系爭共有
    土地早年已由共有人協議分管。被上訴人係屬沈家第二房之
    後裔子孫，被上訴人之養父沈根在日據時代即在系爭土地上
    設籍，被上訴人亦隨其養父先後設籍於系爭土地上，故被上
    訴人應受分管契約之拘束，另系爭土地在民國 (下同)38 年
    間設有地上權，被上訴人亦應受地上權之拘束等語。並聲明
    ：(一)原判決廢棄(二)上廢棄部分，被上訴人在第一審之訴及假
    執行之聲請均駁回。
三、兩造不爭執之點：
(一)系爭土地為兩造與訴外人李根木等人共有。
(二)原判決附圖編號A、B之建物坐落於系爭土地上，面積分別為
    72平方公尺及4平方公尺，係上訴人於61年間拆除原建物後
    重建，目前為上訴人所有並占用中。
    以上事實，為兩造所不爭執，復經原審履勘現場並囑託桃園
    縣大溪地政事務所派員會同測量屬實，並製有勘驗筆錄及桃
    園縣大溪地政事務所94年2月3日溪地測字第0940001068號函
    所檢送之土地複丈成果圖及現場照片6張在卷可稽 (見原審
    卷第60至第70頁)，自堪信為真實。
四、兩造爭執之點：系爭共有土地有無分管合意？系爭土地沈屘
    之地上權設定登記之效力為何？
五、按民事訴訟法第277條前段規定：「當事人主張有利於己之
    事實者，就其事實有舉證之責任。」；又所謂舉證責任者，
    乃特定法律效果之發生或不發生所必要之事實存在與否不明
    之場合，當事人之一造因此事實不明，將受不利益之判斷，
    乃必須就該事實提出有關證據，使法院信其主張為真實；另
    當事人所提出供法院認定事實之證據，雖不以直接證據為限
    ，間接證據亦包括在內，然無論直接或間接證據，其為訴訟
    上之證明，必須於通常一般之人均不致有所懷疑，得確信其
    為真實之程度者，始得據為提出該證據之一造之有利認定。
    倘其證明尚未達到此一程度，而有其他合理之懷疑存在時，
    提出該證據之一造若就此合理懷疑事項，未能為必要之說明
    者，仍不能遽為提出該證據之一造之有利認定；再者，主張
    法律關係存在之當事人，須就該法律關係發生所須具備之特
    別要件，負舉證責任 (最高法院48年度臺上字第887號判例
    意旨參照)。
六、上訴人雖主張就系爭土地，已經全體共有人同意，成立分管
    契約，惟為被上訴人所否認。依民事訴訟法第277條之規定
    ，上訴人自應就有分管協議之事實負舉證責任。經查桃園縣
    大溪地政事務所函覆之系爭土地登記簿謄本及建物填報表資
    料，固然有：「(一)地上物之建號為64號、65、67、68、69、
    94、95號；(二)地上權人：沈甲、沈默川、沈默其、沈圳、李
    修、沈金印、沈屘等人，存續期間：38年10月24日至88 年
    10月23日止共50年；(三)建築改良物情形：1、建號69：建物
    門牌新竹縣大溪鎮中新里25號；面積：63坪6合1勺；構造：
    土角造；建築日期：民國元年新建；建物所權人沈屘」之記
    載。然由以上資料可知，地上權人均為第一房及第三房，被
    上訴人或其同房之其他人或其被繼承人均非地上權人，故該
    證據僅足證明部份人有地上權之設定登記，實無從證明上訴
    人所主張之共有人全體已成立分管契約。況依卷附土地登記
    簿謄本所載，沈屘所有建號69之地上物面積為63坪6合1勺，
    而上訴人建物面積為76平方公尺，兩者面積顯不相同，且沈
    屘所有建號69之地上物，究竟位於何處？並未記載，上訴人
    亦未能證明該建物之位置即為上訴人所興建系爭建物之地點
    。而上開地上權之設定登記，亦已因存續期間之經過而消滅
    ，上訴人以此主張系爭土地，已經全體共有人同意，成立分
    管契約云云，尚難採信。
七、另查證人即共有人之李沈愛嬌於原審證述：「伊是在系爭土
    地上出生，也住過幾年，長久以來系爭土地使用方式都是沿
    襲祖先留下來的，以每一房住在哪一個區域來分配使用，上
    訴人三十幾年前就在系爭土地上使用現在佔用部分，上訴人
    在上面蓋房子時有得到幾位長輩的同意，但並沒有得到全部
    的同意。」等語 (見原審卷第83頁)，證人即共有人之沈義
    孝於原審亦證述：「伊不知道土地之分管狀況，因我占的持
    分很小。就我所知‧‧‧我和上訴人是同一個曾祖父，曾祖
    父當時在上訴人所提之分管書綠色的部分蓋了一個三合院，
    上訴人之所以在那裡蓋我不是很清楚。但他佔用的部分就是
    我們那一房的使用範圍內。．．．（問：各房分配之內容與
    如何分配？）伊都不清楚。」等語 (見原審第83、84頁)，
    顯見系爭土地共有人間並未就系爭土地之使用、管理，成立
    分管協議，系爭建物及雨遮之興建時亦未經全體共有人同意
    。
八、上訴人雖提出門牌證明書、電話裝機證明單、供電證明單各
    1紙、房屋稅繳納通知書2紙、房屋稅籍證明書1紙為證 (見
    原審卷第41至46頁)，然上開書證充其量僅係上訴人於系爭
    土地上興建建物並占有使用系爭建物之證明，要與上訴人是
    否有權占用系爭土地之特定部分無涉。又上訴人復提出分管
    位置圖1紙為證 (見原審卷第57頁)，其上雖有李沈愛嬌、沈
    耀宗等共有人簽章同意上訴人使用系爭土地特定部分，然仍
    有被上訴人及其他共有人等多人未予同意，是上訴人所執上
    開分管位置圖，尚難逕認係經全體共有人成立之分管契約。
九、上訴人另辯稱：伊就系爭土地之應有部分為700分之101，而
    其現實占有系爭土地之面積，尚未逾有權使用之範圍云云，
    惟按共有物之應有部分係抽象的存在於共有物任何一部分，
    並非具體的局限於共有物之特定部分，上訴人所持有者為「
    應有部分」，縱令其所持應有部分比例確已超過系爭建物及
    雨遮棚使用面積，揆諸上開說明，系爭土地並無分管協議，
    上訴人在未徵得他共有人全體同意前，無論是否逾越其應有
    面積，仍不得對共有物之特定部分為使用收益。
十、上訴人復辯稱：伊於61年改建時，已口頭向長輩申明，大都
    予以默認，始使用至今云云，惟按意思表示依其表示方式可
    分為明示及默示之意思表示，所謂默示意思表示，非指當事
    人單純之不作為（即沈默），而係當事人積極地以他種表示
    方式間接表示其意思，或以事實行為表示某種特定效果意思
    。依上訴人上開抗辯，上訴人以外之共有人僅係就上訴人之
    現實使用特定部分行為未為任何表示而已，充其量僅屬單純
    沈默，要難以此逕認上訴人以外之共有人有積極之默示同意
    。
十一、上訴人再主張：系爭土地共有人多人各別在共有土地之特
    定位置建造房屋之後，再就房屋基地合法設定地上權，未設
    定地上權之共有人在系爭土地也有「房屋設籍資料」（其實
    所稱設籍資料均為213番地），亦足以推論早年已有分管契
    約存在云云。惟查地上權之設定，關係地上權人權利所在，
    上訴人迄今對於各地上權人地上權位置分別在何處？全體共
    有人均有地上權之設定，及確有分管之約定等情事，均未能
    舉證以實其說，自難認上訴人之主張為真實。又系爭土地共
    有人，雖設籍於系爭土地上（上訴人所稱設籍並非房屋之門
    牌），惟戶籍的設立與土地是否分管無關，尚難以共有人設
    籍在系爭土地上，遽認該設籍紀錄即認有分管之約定，上訴
    人此部分之主張，亦顯屬無據。
十二、上訴人於本院審理中始提出：地上權存續期間至88年10月
    23日止，地上權消滅後，地上權人就土地非屬無權占用，被
    上訴人未為補償地上物或延長地上權期限前，上訴人仍非無
    權占有云云，惟查此主張顯係為新攻防方法，依民事訴訟法
    第447條第3項規定，不應准許。退而言之，縱認如不許其提
    出顯失公平，而准許之，然參酌最高法院79年台上字第2623
    號判例意旨「民法第840條第1項規定：地上權人之工作物為
    建築物者，如地上權因存續期間屆滿而消滅，土地所有人應
    按該建築物之時價為補償。與被上訴人請求塗銷地上權登記
    係屬二事，互無對價關係，上訴人不得執此為拒絕塗銷地上
    權登記之理由。」，本件土地所有人縱應按該建築物之時價
    為補償，核與本件上訴人無權占有應返還土地亦屬二事，上
    訴人亦難以此拒絕返還土地。更何況，系爭地上權設有存續
    期間，且其期間業已屆至，其地上權之效力即不存在，縱土
    地所權人尚未為塗銷地上權之登記，原地上權人亦不得執以
    主張其占有仍屬有權占有，是上訴人此部分之主張，亦無可
    採。
十三、上訴人又稱：因為共有人先有分管使用特定位置之事實，
    房屋占用之基地屬於他共有人之應有部分，即被視為有租賃
    契約關係存在。乃依據土地法第102條租用基地建造房屋之
    規定為地上權之登記，無須得土地共有人全體之同意云云，
    惟為被上訴人所否認，且上訴人復未證明系爭土地之使用，
    係租地建屋之情形，則上訴人依前述主張根據土地法第102
    條為地上權之登記，即屬無據。
十四、上訴人復主張：地上權係物權，依民法第759條之規定，
    並非以登記為生效要件，而沈屘係上訴人之祖父，上訴人在
    繼承取得沈屘繼承之範圍內，建造房屋，依法並無不合云云
    ，惟查上訴人固為沈屘之繼承人，但沈屘之繼承人並非僅上
    訴人一人，上訴人亦未舉證對於沈屘繼承之權利，有經過沈
    屘之全體繼承人辦理繼承分割登記，故沈屘之地上權在分割
    之前，依民法第828條之規定，乃屬沈屘全體繼承人公同共
    有，非經沈屘全體繼承人之同意，自不容上訴人就沈屘之地
    上權為單獨行使，上訴人稱其繼承沈屘之地上權亦屬無據。
    況沈屘之地上權，究竟存在於何處？是否及於系爭土地之全
    部？上訴人迄今仍未舉證，已如上述，自難僅憑地上權之設
    定，即稱上訴人興建建物之位置，即為沈屘地上權之所在，
    上訴人此項主張，亦不足採。上訴人又稱設定地上權時，未
    經全體共有人之同意，地政機關即准予地上權之設定登記，
    係實認當時共有人已行分管云云，惟查地政機關何以同意為
    地上權之設定，與是否經共有人同意分管，顯不相干，上訴
    人稱有地上權設定即為有分管協議云云，亦顯不可採。
十五、按所有人對於無權占有者，得請求返還之；對於妨害其所
    有權者，得請求除去之；又各共有人對於第三人，得就共有
    物之全部，為本於所有權之請求。但回復共有物之請求，僅
    得為共有人全體之利益為之，民法第767條、第821條分別定
    有明文；又各共有人按其應有部分，對於共有物之全部雖有
    使用收益之權，惟共有人對共有物之特定部分使用收益，仍
    須徵得他共有人全體之同意，非謂共有人得對共有物之全部
    或任何一部有自由使用收益之權利；如共有人不顧他共有人
    之利益，而就共有物之全部或一部任意使用收益，即屬侵害
    他共有人之權利（最高法院62年台上字第1803號判例意旨參
    照）。是未經共有人協議分管之共有物，共有人對於共有物
    之特定部分占用收益，須徵得他共有人之全體同意；如未經
    他共有人同意而就共有物之全部或一部任意占用收益，他共
    有人得本於所有權請求除去妨害或請求向全體共有人返還占
    用部分。本件上訴人未經全體共有人之同意，就系爭共有土
    地之特定部分為占有收益，則其就占用系爭土地特定部分即
    屬無權占有，從而被上訴人為全體共有人之利益，本於所有
    物返還請求權之關係，請求上訴人應將上開無權占有部分之
    地上物即如原判決附圖編號Ａ、Ｂ部分拆除，並將土地返還
    被上訴人及其他共有人，為有理由，應予准許。原審為被上
    訴人勝訴之判決，並依兩造之陳明分別為准、免假執行之宣
    告，於法並無不合。上訴意旨指摘原判決不當，求予廢棄改
    判，為無理由，應予駁回。
十六、本件事證已臻明確，兩造其餘主張及舉證，核與本件判決
    結果無涉，毋庸一一審酌，併此敘明。
十七、據上論結，本件上訴為無理由，依民事訴訟法第449條第1
    項、第78條，判決如主文。
中　　華　　民　　國　　94　　年　　10　　月　　4   　日
                  民事第四庭審判長法  官 張劍男
                                  法  官 游明仁
                                  法  官 魏麗娟
正本係照原本作成。
不得上訴。
中　　華　　民　　國　　94　　年　　10　　月　　6   　日
                                  書記官 曾瓊安
